【裁判字號】    90,上訴,708
【裁判日期】    900724
【裁判案由】    殺人未遂
【裁判全文】
臺灣高等法院臺中分院刑事判決                      九十年度上訴字第七０八號
    上  訴  人
    即  被  告  乙○○
    輔  佐  人  李雙桂
    指定辯護人  本院公設辯護人  甲○○
右上訴人因殺人未遂案件，不服臺灣臺中地方法院八十九年度訴字第二六七九號中華
民國九十年三月二日第一審判決（起訴案號：臺灣臺中地方法院檢察署八十九年度偵
字第一七一五二號），提起上訴，本院判決如左：
      主    文
原判決撤銷。
乙○○殺人未遂，累犯，處有期徒刑貳年柒月。扣案之西瓜刀壹把沒收。
      事    實
一、乙○○前曾於民國（下同）七十八年間因懲治盜匪條例案件，經本院判處有期徒
    刑七年四月確定，於八十二年七月二十一日假釋出獄，又於八十四年間因犯搶奪
    、違反麻醉藥品管理條例、藥事法等罪，經原審法院分別判處有期徒刑一年六月
    、有期徒刑七月、有期徒刑三月，經定其應執行刑二年，於八十六年一月八日執
    行完畢，而前犯懲治盜匪條例罪部分被撤銷假釋入監服刑，亦於八十八年十二月
    二十三日執行完畢。因其長期吸用麻醉藥品而引發精神症狀，有幻聽之干擾，其
    挫折容忍度及衝動控制能力差，於八十九年十月二十一日凌晨零時許，在其臺中
    市西屯區大石二巷二０號住處內，再施用第二級毒品安非他命（另案處理，現由
    臺灣臺中地方法院檢察署檢察官執行觀察、勒戒中），同日上午六時許，並飲用
    三多利「威士忌」酒一瓶後，處於精神耗弱狀態，竟為其前犯懲治盜匪條例罪，
    曾被判處有期徒刑七年四月確定，致未依兵役法相關規定入伍服役，無退伍令可
    辦理護照出國旅遊，經向臺中市西屯區公所承辦人詢問後，知悉得以提出前開判
    決書申請禁役以憑辦理護照，惟其所收受之判決書遺失，乃向原審法院聯合服務
    中心聲請補發，尚未收到補發之判決書（該判決書事後已經原審法院寄達），心
    生不滿，而基於殺人之犯意，持其所有之西瓜刀一把，並將西瓜刀藏放於衣物內
    以資掩飾，騎乘機車於同日上午八時十五分許，至原審法院聯合服務中心，經該
    中心之執達員丁○○詢問洽公事項時，即自其衣物內取出預藏之西瓜刀跳入櫃檯
    內，丁○○見狀往後閃躲面部朝下不慎跌倒之際，乙○○即持該西瓜刀朝劉鋒雄
    之背部猛砍一刀，致丁○○背部深度撕裂傷十乘五乘五公分，適值勤法警丙○○
    見狀，呼叫另法警楊金池、賴淵瀛、巫立群等人上前制止，並當場逮捕奪下兇器
    西瓜刀一把後送警究辦，而丁○○經緊急送醫救治，始悻免於難。
二、案經臺中市警察局第一分局報請臺灣臺中地方法院檢察署檢察官偵查起訴。
      理    由
一、訊據上訴人即被告乙○○對於右揭持其所有西瓜刀一把至原審法院聯合服務中心
    櫃檯處，於該中心執達員丁○○詢問洽公事項時，跳入櫃檯內，持該西瓜刀往被
    害人背部猛砍一刀之事實，供認不諱。惟其矢口否認有殺人之犯行，辯稱：伊為
    何帶西瓜刀到法院聯合服務中心並不清楚，因其案發前有吸食強力膠又喝酒醉，
    且患有精神分裂症，根本不知發生何事，當時並曾聽到有人要伊殺人，伊才以所
    持西瓜刀砍被害人云云。
二、然查：案發時被告係至原審法院聯合服務中心櫃檯處，經執達員丁○○詢問洽公
    事項之際，被告即自其衣物內取出預藏之西瓜刀跳入櫃檯內，丁○○見狀往後閃
    躲面部朝下不慎跌倒時，被告即以所持西瓜刀往丁○○之背部猛砍一刀，適值勤
    法警丙○○發現，呼叫另法警楊金池、賴淵瀛、巫立群等人上前制止，將其逮捕
    奪下兇器西瓜刀一把後送警究辦，此已據被害人丁○○於警訊時及原審指訴甚詳
    ，核與證人丙○○、楊金池、劉靜潁等人在警訊時分別證述之情節相符，並有被
    害人丁○○背部深度撕裂傷十乘五乘五公分之驗傷診斷書一紙附卷可稽，及被告
    行兇所用之西瓜刀一把扣案足憑。而被告於原審九十年二月十六日上午十時審訊
    時陳明：「（問丁○○滑倒後，你才拿西瓜刀砍他？）是」、「（問你當時手上
    拿刀清楚嗎？）我知道」、「（問西瓜刀藏在那裡？為何要藏著？）放在衣服裡
    ，怕被人看見，我一出門就放在衣服裡」、「（問當日到法院聯合服務中心作什
    麼？）我要拿以前盜匪案判決書」、「（問拿判決書何用？）因未服役，不能出
    國，所以西屯區公所承辦人要我拿判決書，申請禁役令才可以申請護照」、「（
    問有沒有向法院申請？）有，但未拿到」等語。顯見被告係因向原審法院聲請補
    發其盜匪案判決書，惟尚未收到，心生不滿，而基於殺人之犯意，砍殺被害人丁○○，情至灼然。
三、被告於案發前雖有施用第二級毒品安非他命，經臺灣臺中地方法院檢察署檢察官
    另案處理執行觀察、勒戒（被告於本審謂係吸食強力膠，應係欲推卸其施用第二
    級毒品罪責之飾詞），又飲用三多利「威士忌」酒一瓶。但被告對於砍殺被害人
    前後時間內發生何事及其細節、為何至原審法院聯合服務中心，均已記憶清析，
    對答如流，足見被告於砍殺被害人時，應無因施用安非他命或喝酒，致意識不清
    、心神喪失之狀態。而原審囑請行政院退除役官兵輔導委員會臺中榮民醫院鑑定
    被告於案發當時之精神狀況，據該院以九十年一月十六日（九十）中榮醫行字第
    ０二二四號函復鑑定報告書記載：「李員於案發時之精神狀態，有幻聽之干擾，
    惟李員意識清楚、思考、判斷力正常，且李員本身即有挫折容忍度及衝動控制能
    力差之人格特質。過去多次住院治療，但缺乏戒治動機，於住院外出時吸食毒品
    ，明知安非他命引發經神症狀，仍持續使用，依精神鑑定原則，應屬完全刑責能
    力」；但經本院再函請該院說明其鑑定結果，被告於案發砍傷被害人之行為當時
    ，其精神狀態究竟係已達心神喪失？抑或處於精神耗弱？該院則以九十年六月十
    九日（九十）中榮醫行字第二二二０號函復，確認「應係處於精神耗弱的狀態」
    在卷。
四、被告預藏之西瓜刀，又於被害人往後閃躲面部朝下不慎跌倒之際，往其背部砍殺
    一刀，致受有背部深度撕裂傷十乘五乘五公分，背部為人體之重要部位，且該西
    瓜刀質地尖硬，刀刃鋒利，被告應知持以揮砍被害人背部，足以戕害人命，竟持
    以對被害人砍殺，用力甚猛，造成上述深度撕裂傷，顯有殺人之犯意，要無庸疑
    。被告經人當場制止，被害人亦經緊急送醫救治而悻免於難，被告之殺人行為尚
    處於未遂階段，事證極為明確。被告否認犯行，所為前揭各辯解，不足遽採，其
    犯行洵堪認定。
五、核被告乙○○所為，係犯刑法第二百七十一條第二項、第一項之殺人未遂罪，又
    被告以殺人之故意持刀殺害被害人丁○○，嗣經緊急送醫而未發生死亡之結果，
    其已著手殺人犯意之實行而不遂，為未遂犯，應依刑法第二十六條前段之規定減
    輕其刑。又被告因長期吸用麻醉藥品而引發精神症狀，有幻聽之干擾，其挫折容
    忍度及衝動控制能力差，案發前復因再施用第二級毒品安非他命，且飲用三多利
    「威士忌」酒一瓶後，處於精神耗弱狀態，致涉犯本罪，應依刑法第十九條第二
    項規定，再減輕其刑並遞減之。雖前揭臺中榮民醫院鑑定認被告明知使用特定物
    質會引發精神異常，仍繼續使用該物質而出現行為問題，仍應為該行為負完全責
    任，且被告缺乏戒治動機云云。但本件並不能證明被告係先起意犯本件之殺人未
    遂罪，遂故意施用毒品及飲酒，使其處於精神耗弱狀態，而恃以犯罪以獲減輕其
    刑責，自應以被告行為當時經確認「應係處於精神耗弱的狀態」，據以論罪科刑
    。惟被告前曾於七十八年間犯懲治盜匪條例罪，經本院判處有期徒刑七年四月確
    定，於八十二年七月二十一日假釋出獄，再於八十四年間犯搶奪、違反麻醉藥品
    管理條例、藥事法等罪，經原審分別判處有期徒刑一年六月、七月、三月，經定
    其應執行刑為有期徒刑二年，於八十六年一月八日執行完畢，前揭犯懲治盜匪條
    例罪部分再經撤銷假釋入監服刑，於八十八年十二月二十三日執行完畢，此有臺
    灣臺中地方法院檢察署刑案資料查註紀錄表及臺灣高等法院被告全國刑案資料表
    各一份在卷可據，其於五年之內再犯本件有期徒刑以上之罪，是為累犯，應依刑
    法第四十七條之規定加重其刑，並應先加其刑後再予減輕並遞減之。
六、原審判處被告罪刑，雖非無見，然查：被告犯罪時之精神狀態係精神耗弱人，原
    審判決未為此認定，即有未合。被告上訴意旨否認犯罪，固無理由，然原審判決
    既有上開可議之處，自仍應由本院予以撤銷改判。茲審酌被告之品行、犯罪之動
    機、犯罪之情節、被害人就醫後傷勢已無大礙、犯罪後之態度等一切情狀，判處
    有期徒刑貳年柒月。扣案之西瓜刀一把，為被告所有，且供為本件犯罪所用，已
    據被告供承在卷，爰依刑法第三十八條第一項第二款規定併予宣告沒收。
七、據上論斷，應依刑事訴訟法第三百六十九條第一項前段、第三百六十四條、第二
    百九十九條第一項前段，刑法第二百七十一條第二項第一項、第二十六條前段、
    第四十七條、第十九條第二項、第三十八條第一項第二款，判決如主文。
八、本案經檢察官朱朝亮到庭執行職務。
中      華      民      國      九十     年       七      月    二十四  日
                                  臺灣高等法院臺中分院刑事第九庭
                                        審判長法  官  陳  筱  珮
                                              法  官  趙  春  碧
                                              法  官  古  金  男
右正本證明與原本無異。
如不服本判決應於收受送達後十日內向本院提出上訴書狀，其未敘述上訴之理由者並
得於提起上訴後十日內向本院補提理由書（均須按他造當事人之人數附繕本）。
                                              書記官  陳  妙  瑋
中      華      民      國      九十     年       七      月   二十五   日
附錄論罪科刑法條
刑法第二百七十一條
殺人者，處死刑、無期徒刑或十年以上有期徒刑。
前項之未遂犯罰之。
預備犯第一項之罪者，處二年以下有期徒刑。                                Ｉ


司法院資訊處製作；財團法人民間司法改革基金會備份。
